ACORDAO-COMPLETO-2568447

ACÓRDÃO 2542/2023 ATA 8/2023 - SEGUNDA CÂMARA

VISTOS, relatados e discutidos estes autos que cuidam de tomada de contas especial instaurada pelo Fundo Nacional de Saúde, em desfavor, inicialmente, do município de Inhuma/PI, de Evaldo Rodrigues de Holanda e de Luciana Custódio Ferreira, em razão da não comprovação da boa e regular aplicação dos recursos repassados pela União.
ACORDAM os Ministros do Tribunal de Contas da União, reunidos em Sessão da Segunda Câmara, com base no art. 11 da Resolução TCU 344, de 11/10/2022, e no art. 169, III, do Regimento Interno do TCU e diante das razões expostas pelo Relator, em:
9.1. reconhecer a prescrição das pretensões punitiva e ressarcitória; 
9.2. enviar cópia do presente Acórdão ao Ministério da Saúde e à responsável, informando que a presente deliberação, acompanhada do Relatório e do Voto que a fundamentam, está disponível para a consulta no endereço www.tcu.gov.br/acordaos, além de esclarecer que, caso requerido, o TCU poderá fornecer sem custos as correspondentes cópias, de forma impressa; e
9.3. arquivar o processo.

TOMADA DE CONTAS ESPECIAL. instaurada pelo(a) FUNDO NACIONAL DE SAÚDE - MS em razão de Não comprovação da regular aplicação dos recursos repassados pela União, função SAUDE, para atendimento à/ao Gestão /Atenção Básica / Média e Alta Complexidade (nº da TCE no sistema: 4719/2019).

Segunda Câmara

Município de Inhuma - PI.

3. Interessados/Responsáveis:
3.1. Interessado: Fundo Nacional de Saúde - MS (00.530.493/0001-71).
3.2. Responsável: Luciana Custódio Ferreira (XXX.936.603-XX).

13.1. Ministros presentes: Vital do Rêgo (Presidente), Augusto Nardes, Aroldo Cedraz e Antonio Anastasia (Relator).
13.2. Ministro-Substituto presente: Marcos Bemquerer Costa.

ANTONIO ANASTASIA

Transcrevo, com ajustes de forma, a instrução produzida pela então Secretaria de Controle Externo de Tomada de Contas Especial (peça 86) , atual Unidade de Auditoria Especializada em Tomada de Contas Especial, que contou com anuência do diretor e do secretário substituto (peças 87 e 88) .
2.	Em seguida, reproduzo o parecer do representante do Ministério Público junto ao TCU, na pessoa do Procurador Rodrigo Medeiros de Lima, que divergiu da proposta apresentada pela unidade técnica (peça 89) .
"INTRODUÇÃO
Cuidam os autos de tomada de contas especial instaurada pelo Fundo Nacional de Saúde, em desfavor do município de Inhuma/PI (CNPJ: 06.553.739/0001-07) , de Evaldo Rodrigues de Holanda (CPF: XXX.108.173-XX) e de Luciana Custódio Ferreira (CPF: XXX.936.603-XX) , em razão da não comprovação da boa e regular aplicação dos recursos repassados, pela União, na modalidade fundo a fundo, pelo Fundo Nacional de Saúde ao Fundo de Saúde do município de Inhuma/PI, conforme evidenciado no Relatório de Auditoria do Denasus 12166.
HISTÓRICO
Em 25/10/2019, com fundamento na IN/TCU 71/2012, alterada pela IN/TCU 76/2016, e DN/TCU 155/2016, o dirigente do Fundo Nacional de Saúde - MS autorizou a instauração da tomada de contas especial (peça 1) . O processo foi registrado no sistema e-TCE com o número 4719/2019.
		Os recursos repassados pelo Fundo Nacional de Saúde/MS ao município de Inhuma/PI, no período de 1º/1/2009 a 30/9/2011, na modalidade fundo a fundo, foram auditados pelo Departamento Nacional de Auditoria do SUS (Denasus) , conforme consignado em relatório (peça 4) .
	O fundamento para a instauração da Tomada de Contas Especial, conforme consignado na matriz de responsabilização elaborada pelo tomador de contas, foi a constatação das seguintes irregularidades:
Não comprovação da boa e regular aplicação dos recursos repassados pela União, em face da não apresentação de documentos comprobatórios das despesas realizadas com recursos financeiros repassados, na modalidade fundo a fundo, pelo Fundo Nacional de Saúde ao Fundo de Saúde de Prefeitura Municipal de Inhuma - PI, evidenciado na constatação 198521, do Relatório de Auditoria do Denasus nº 12166: Não comprovação da entrega e recebimento dos medicamentos e materiais médicos hospitalares, junto ao almoxarifado da Secretaria Municipal de Saúde.
Desvio de objeto na aplicação de recursos oriundos do Fundo Nacional de Saúde, caracterizado pela utilização em bloco de financiamento distinto daquele para o qual os recursos foram destinados, evidenciado nas constatação 198485, constantes do Relatório de Auditoria do Denasus nº 12166:  Despesas vinculadas à Média e Alta Complexidade Ambulatorial e Hospitalar (plantões médicos e de enfermagem) pagas com recursos da Atenção Básica. Despesas vinculadas à Média e Alta Complexidade Ambulatorial e Hospitalar (serviços médicos, odontológicos e exames) pagas com recursos da Atenção Básica.
Os responsáveis arrolados na fase interna foram devidamente comunicados e, diante da ausência de justificativas suficientes para elidir as irregularidades e da não devolução dos recursos, instaurou-se a tomada de contas especial.
	No Relatório de Tomada de Contas Especial 321/2019 (peça 28) , o tomador de contas concluiu que o prejuízo importaria no valor original de R$ 526.392,40, imputando-se a responsabilidade a Evaldo Rodrigues de Holanda, Secretário Municipal de Saúde, no período de 2/1/2009 a 20/10/2010, na condição de gestor dos recursos, a Luciana Custódio Ferreira, Secretária Municipal de Saúde, a partir de 20/10/2010, na condição de gestora dos recursos, e ao município de Inhuma/PI, na condição de beneficiado.
		Em 17/7/2020, a Controladoria-Geral da União emitiu o relatório de auditoria 4719/2019 (peça 30) , em concordância com o relatório do tomador de contas. O certificado de auditoria 4719/2019 e o parecer do dirigente do órgão de controle interno concluíram pela irregularidade das presentes contas (peças 31 e 32) .
	Em 17/8/2020, o ministro responsável pela área atestou haver tomado conhecimento das conclusões contidas no relatório e certificado de auditoria, bem como do parecer conclusivo do dirigente do órgão de controle interno, manifestando-se pela irregularidade das contas, e determinou o encaminhamento do processo ao Tribunal de Contas da União (peça 33) .
Na primeira instrução (peça 36) , verificou-se que o Denasus havia deixado de enviar os papeis de trabalho e documentos de suporte relativos à constatação 198485. Ademais, verificou-se que a constatação 198521 indicava, como fundamento do débito, a não entrega de bens comprados e pagos com recursos do FNS; assim, concluiu-se que convinha diligenciar, junto aos fornecedores, para que dissessem sobre a regularidade das notas fiscais a eles atribuídas, e comprovação da entrega de tais bens, a considerar que as eventuais informações prestadas pelos fornecedores também poderiam ajudar na delimitação das responsabilidades em apreço.
Sendo assim, propôs-se a realização de diligências para saneamento dos presentes autos, antes do seguimento do presente processo.
Em resposta às diligências promovidas pela Seproc (peças 39 a 51) , foram obtidas as seguintes respostas:
	a) Denasus/MS: cópias dos documentos que embasaram a caracterização da irregularidade descrita na Constatação 198485, do Relatório de Auditoria 12166/2012, decorrente de ações de controle realizadas junto ao município de Inhuma/PI (peça 62) ;
	b) Sá & Sá Comércio e Representações (Médica Hospitalar Comércio e Representações Ltda.) , CNPJ: 05.750.248/0001-93: informou que as notas fiscais a seguir relacionadas, foram emitidas por ela, em favor do município de Inhuma/PI, e que recebeu o pagamento por tal fornecimento, e os bens teriam sido entregues à municipalidade (peças 52 a 54) :
	Nota Fiscal
	 Data
	 Valor (R$) 
	Referência

	381
	18/1/2010
	 2.680,76 
	-

	421
	11/2/2010
	 3.535,00 
	peça 53, p. 1, com atesto

	422
	11/2/2010
	 1.965,00 
	peça 53, p. 3

	438
	1º/3/2010
	 3.216,41 
	peça 53, p. 12, com atesto

	439
	1º/3/2010
	 3.883,59 
	peça 53, p. 13, com atesto

	449
	11/3/2010
	 8.611,00 
	peça 53, p. 15, com atesto

	450
	11/3/2010
	 4.054,00 
	peça 53, p. 14, com atesto

	464
	27/3/2010
	 475,00 
	peça 53, p. 19, com atesto

	465
	30/3/2010
	 1.400,00 
	peça 53, p. 18, com atesto

	467
	30/3/2010
	 300,00 
	peça 53, p. 16, com atesto

	466
	30/3/2010
	 3.100,00 
	peca 53, p. 17, com atesto

	490
	7/5/2010
	 4.010,90 
	peça 53, p. 4, com atesto

	492
	7/5/2010
	 2.989,10 
	peça 53, p. 2, com atesto

	504
	21/5/2010
	 4.000,00 
	peça 53, p. 5 e 6, com atesto

	515
	9/6/2010
	 3.797,90 
	peça 53, p. 7, com atesto

	516
	9/6/2010
	 2.702,10 
	peça 53, p. 8, com atesto

	527
	12/7/2010
	 7.000,00 
	peça 53, p. 9, com atesto

	546
	9/8/2010
	 3.390,70 
	peça 53, p. 10, com atesto

	547
	9/8/2010
	 3.300,00 
	peça 53, p. 11, com atesto

	564
	17/8/2010
	 6.800,00 
	peça 53, p. 20, sem atesto

	582
	20/10/2010
	 6.600,00 
	peça 53, p. 21, com atesto

	614
	3/12/2010
	 7.018,00 
	peça 53, p. 23

	615
	3/12/2010
	 7.982,00 
	peça 53, p. 24 e 25

	619
	21/12/2010
	 6.000,00 
	peça 53, p. 22

	630
	12/1/2011
	 7.000,00 
	peça 54. p. 1-2

	637
	21/1/2011
	 12.200,00 
	peça 54, p. 3-4

	646
	8/2/2011
	 7.500,00 
	peça 54, p. 5-6

	655
	21/2/2011
	 25.322,31 
	peça 54, p. 11-12

	656
	21/2/2011
	 9.693,99 
	peça 54, p. 9-10

	657
	21/2/2011
	 6.460,44 
	peça 54, p. 7-8

	669
	16/3/2011
	 6.600,00 
	peça 54, p. 13-14

	668
	16/3/2011
	 3.400,00 
	peça 54, p. 15

	755
	5/7/2011
	 11.600,00 
	peça 54, p. 16-17, com atesto

	762
	12/7/2011
	 3.499,00 
	peça 54, p. 19, com atesto

	769
	25/7/2011
	 6.682,00 
	-

	809
	6/9/2011
	 12.152,00 
	peça 54, p. 20-21, com atesto

	810
	9/9/2011
	 6.600,00 
	-

	780
	22/9/2011
	 2.112,00 
	peça 54, p. 22

	822
	23/9/2011
	 2.965,00 
	peça 54, p. 23, com atesto

	825
	27/9/2011
	 6.500,00 
	-

	c) R. O. Carvalho do Nascimento (Ótima Distribuidora) , CNPJ: 05.577.401/0001-22: informou que, por ter decorrido mais de dez anos da emissão da nota, não tem como informar se houve a emissão da nota fiscal 5702, de 30/4/2010, no valor de R$ 2.531,70, em favor do município de Inhuma/PI, nem se recebeu o pagamento por tal fornecimento, assim como não apresentou a comprovação de entrega das referidas mercadorias à municipalidade (peça 66) ; e
	d)  Remac Odontomedica Hospitalar Ltda. (Remac) , CNPJ: 06.861.405/0001-09: não atendeu à diligência.
Na instrução seguinte (peça 72) , analisando-se os documentos nos autos, concluiu-se pela necessidade de realização de citação para a seguinte irregularidade:
Irregularidade: pagamento de despesas com recursos repassados fundo a fundo pelo FNS ao município de Inhuma/PI, sem comprovação da entrada/recebimento do produto, evidenciado na constatação 198521, constante do Relatório de Auditoria do Denasus 12166/2012.
	Evidências da irregularidade: documentos técnicos presentes nas peças 2, 3, 4, 5, 6, 11, 12, 22 e 23.
	Normas infringidas: arts. 70, parágrafo único, da Constituição da República Federativa do Brasil, 88 e 93, do Decreto-Lei 200/1967; arts. 60 a 64, da Lei 4.320/1964; e subitem 5.4.1, do item 5.4, do Manual de Assistência Farmacêutica na Atenção Básica - Instruções Técnicas para sua Organização, edição 2006.
	Débitos relacionados à responsável Luciana Custódio Ferreira (CPF: XXX.936.603-XX) :
	Data de ocorrência
	Valor histórico (R$) 

	3/12/2010
	7.018,00

	3/12/2010
	7.982,00

	21/12/2010
	6.000,00

	12/1/2011
	7.000,00

	21/1/2011
	12.200,00

	8/2/2011
	7.500,00

	21/2/2011
	25.322,31

	21/2/2011
	9.693,99

	21/2/2011
	6.460,44

	16/3/2011
	6.600,00

	16/3/2011
	3.400,00

	12/7/2011
	3.499,00

	25/7/2011
	6.682,00

	26/7/2011
	592,50

	9/9/2011
	6.600,00

	22/9/2011
	2.112,00

	22/9/2011
	343,00

	27/9/2011
	6.500,00

		Cofre credor: Fundo Nacional de Saúde - MS.
		Responsável: Luciana Custódio Ferreira (CPF: XXX.936.603-XX) .
Conduta: realizar pagamento sem comprovar o efetivo recebimento dos produtos adquiridos, ante a inexistência de registro de controle de estoque ou outros que comprovem a entrega da totalidade dos produtos.
Nexo de causalidade: a realização de ateste, liquidação e pagamento de despesas relativas à aquisição de produtos, sem a devida comprovação quanto à efetiva entrega pelo fornecedor, não permitem comprovar o nexo de causalidade entre as despesas realizadas e a destinação dos recursos em benefício da sociedade, caracterizando presunção de dano ao erário.
Culpabilidade: Não há, nos autos, excludentes de ilicitude, de culpabilidade e de punibilidade ou elementos que permitam concluir pela boa-fé da responsável. É razoável afirmar que era possível, à responsável, ter consciência da ilicitude dos atos, sendo-lhe exigível conduta diversa, no sentido de pagar despesas somente com base em documentos idôneos, devidamente processados pelo serviço de contabilidade, que comprovem a entrega do material em questão.
Encaminhamento: citação.
	Apesar do tomador de contas haver incluído Evaldo Rodrigues de Holanda e o município de Inhuma/PI como responsáveis, neste processo, após análise realizada sobre a documentação acostada aos autos, concluiu-se que suas responsabilidades deveriam ser excluídas, uma vez que não havia evidências de que tenham tido participação na irregularidade aqui verificada.
Em cumprimento ao pronunciamento da unidade (peça 74) , foi efetuada citação da responsável Luciana Custódio Ferreira, nos moldes adiante:
	Comunicação: Ofício 11001/2022 - Seproc (peça 76) 
Data da Expedição: 29/3/2022
Data da Ciência: 5/4/2022 (peça 77) 
Nome Recebedor: Maria do Amparo G. de Carvalho
Observação: Ofício enviado para o endereço do responsável, conforme pesquisa na base de dados no sistema da Receita Federal, custodiada pelo TCU (peça 75) .
Prorrogações de prazo:
	Documento
	Nova data limite

	Termo (peça 83) 
	20/5/2022

Fim do prazo para a defesa: 20/5/2022
	
A responsável solicitou (peça 82) e obteve (peca 83) prorrogação de prazo para atendimento à citação, até o dia 20/5/2022.
Conforme Despacho de Conclusão das Comunicações Processuais (peça 85) , as providências inerentes às comunicações processuais foram concluídas.
Transcorrido o prazo regimental, a responsável Luciana Custódio Ferreira apresentou defesa, que será analisada na seção Exame Técnico.
ANÁLISE DOS PRESSUPOSTOS DE PROCEDIBILIDADE DA IN/TCU 71/2012
Avaliação de Viabilidade do Exercício do Contraditório e Ampla Defesa
	Verifica-se que não houve o transcurso de mais de dez anos desde o fato gerador sem que tenha havido a notificação da responsável pela autoridade administrativa federal competente (art. 6º, inciso II, c/c art. 19, da IN/TCU 71/2012, modificada pela IN/TCU 76/2016) , uma vez que o fato gerador da irregularidade sancionada ocorreu em 27/9/2011, e a responsável foi notificada sobre a irregularidade, pela autoridade administrativa competente, conforme abaixo:
Luciana Custodio Ferreira: Ofício Denasus/MS/SEAUD/PI 136/2012, de 7/5/2012, encaminha Relatório Preliminar, peça 15, p. 1, recebido em 11/5/2012, peça 16, p. 1; Ofício SEAUD/PI/CGNE/SE/MS 56/2019, de 21/5/2019; e cobrança administrativa, Ofício COAUD/CGAUD/DENASUS/MS 20/2019, de 7/6/2019, peça 15, p. 3-4, recebido em 18/6/2019, peça 16, p. 2.
Valor de Constituição da TCE
	Verifica-se, ainda, que o valor atualizado do débito apurado (sem juros) , em 1º/1/2017, é de R$ 185.317,61, portanto, superior ao limite mínimo de R$ 100.000,00, na forma estabelecida conforme os arts. 6º, inciso I, e 19, da IN/TCU 71/2012, modificada pela IN/TCU 76/2016.
OUTROS PROCESSOS/DÉBITOS NOS SISTEMAS DO TCU COM A MESMA RESPONSÁVEL
	Informa-se que foi encontrado processo no Tribunal com a mesma responsável:
Quadro 1
	Responsável
	Processo

	Luciana Custódio Ferreira
	Processo 010.828/2014-1

Apesar de ter sido verificada a existência de outro processo em desfavor da responsável em tramitação nesta Casa (cf. Quadro 1 acima) , considera-se não ser conveniente o apensamento do presente processo àquele, tendo em vista que tal apensamento não atenderia à expectativa de racionalização administrativa, pois eventual apensamento só redundaria em um incremento de complexidade no desdobramento desses processos, com ampliação do rol de responsáveis solidários em relações diferentes de solidariedade por débitos diferentes.
	A tomada de contas especial está, assim, devidamente constituída e em condição de ser instruída.
EXAME TÉCNICO
Da defesa da responsável Luciana Custódio Ferreira
A responsável Luciana Custódio Ferreira apresentou defesa, que passa a ser analisada em seguida:
Argumentos (peça 84) :
A defendente, por intermédio de advogado, inicia com a retomada dos elementos da matriz de responsabilização no que concerne à sua imputação para, em seguida, alegar a ocorrência de prescrição da pretensão punitiva, por ter sido a TCE instaurada em 25/10/2019, pelo FNS, referente a recursos aplicados no período de 1º/1/2009 a 30/9/2011, tendo sido ela citada em 5/4/2022. Assim, em sintonia com o Acórdão 1441/2016-TCU-Plenário, decorreu mais de dez anos entre o último pagamento (27/9/2011) e a citação válida, tendo ocorrido, inclusive, limitação ao direito de defesa, pela extrapolação desse prazo, razão pela qual requer o reconhecimento de tal prescrição (peça 84, p. 1-5) .
Em relação ao mérito, afirma que houve recebimento da totalidade dos produtos adquiridos, tendo ocorrido falhas formais na apresentação dos documentos que comprovariam a boa e regular aplicação dos recursos em questão. Não teriam ocorrido pagamentos sem o efetivo recebimento de bens e serviços correspondentes, ainda que se reconheça a "falta de uma boa estrutura física que possibilitasse a organização de um adequado almoxarifado". Teria sido implantado, em 2013, um sistema que permitiria a notificação dos bens recebidos, precedidos da assinatura do chefe do almoxarifado, em ficha também assinada por enfermeiros da Estratégia Saúde da Família (ESF) (peça 84, p. 6) .
Sobre o atesto nas notas fiscais, teria juntado, por ocasião da auditoria, cópias de documentos com notas fiscais atestadas, nos termos da legislação. Ressalta que a atribuição de recepção dos bens cabia ao chefe do almoxarifado, e que a defendente teria feito o que estava a seu alcance, para manter um controle eficiente de produtos e medicamentos recebidos no almoxarifado da secretaria municipal de saúde, não tendo agido de má-fé, nem ocorrido "desvio de valores financeiros, prejuízo ao erário ou locupletamento por parte da então gestora" (peça 84, p. 7) .
Alega não ter sido possível localizar os documentos necessários à produção de provas que elidissem as irregularidades apontadas, por ter decorrido mais de dez anos da exoneração da defendente do cargo de secretária municipal de saúde do município de Inhuma, que não teria mais acesso aos arquivos da prefeitura, o que teria inviabilizado sua defesa. Logo, não se poderia falar em falta de comprovação de boa e regular aplicação dos recursos repassados, pois todos esses recursos foram aplicados em sua finalidade, na época dada, assim como não foi demonstrado prejuízo ao erário ou seu enriquecimento ilícito (peça 84, p. 7-8) .
Por fim, pede o acolhimento da preliminar de prescrição da pretensão punitiva e, no mérito, que seja excluída a sua responsabilidade, nos termos acima justificados.
Análise dos argumentos:
Em relação aos argumentos a favor do reconhecimento da prescrição (item 24.1) , com efeito, o Supremo Tribunal Federal - STF, no Recurso Extraordinário - RE 636.886, fixou a tese, com repercussão geral reconhecida, de que "é prescritível a pretensão de ressarcimento ao erário fundada em decisão de Tribunal de Contas" (Tema 899) . Em que pese o questionamento acerca da abrangência da tese ali firmada, no sentido de que se circunscreveria apenas ao processo de execução da condenação imposta pelo TCU (ou seja, inaplicável à pretensão de ressarcimento exercida no processo "conhecimento" da TCE) , verifica-se que o STF, por meio de decisões prolatadas pelas suas duas turmas, tem decidido de forma reiterada que se aplica o prazo prescricional de 5 anos previsto na Lei 9.873/1999 às pretensões sancionatória e ressarcitória a cargo do Tribunal de Contas da União. 
Seja por aplicação direta ou por analogia, a orientação sufragada é no sentido de que o prazo de 5 anos é compatível com a tese de que a ação e a execução prescrevem no mesmo prazo (Súmula 150 do STF) , bem como com o fato de que a Lei 9.873/1999 - que regulamenta o exercício de ação punitiva pela Administração Pública Federal, direta e indireta - regeria integralmente a prescrição no âmbito do TCU. Quanto a este último aspecto, o Ministro Luís Roberto Barroso, no voto exarado no julgamento do MS 32.201, embora tenha advertido que a atuação do TCU, em sua acepção clássica, não se qualifica como exercício do poder de polícia, ressaltou que a Lei 9.873/1999 assumiria vocação regulatória geral da prescrição do exercício da competência sancionadora da Administração Pública, sendo sua disciplina aplicável a qualquer ação punitiva da Administração Pública Federal, exceto àquelas esferas em que exista regulamentação específica. Ademais, em virtude da autonomia científica do Direito Administrativo, não haveria razão plausível para suprimir a omissão da Lei Orgânica do Tribunal de Contas da União, no tocante ao estabelecimento de um prazo prescricional próprio, valendo-se das normas de direito civil, e não das de direito administrativo.
Eis algumas ementas que evidenciam o entendimento predominante do STF:
Ementa: AGRAVO REGIMENTAL EM MANDADO DE SEGURANÇA. TOMADA DE CONTAS ESPECIAL. TRIBUNAL DE CONTAS DA UNIÃO. CONDENAÇÃO A RESSARCIMENTO AO ERÁRIO. PRESCRIÇÃO. MARCO INTERRUPTIVO. ART. 2°, II, DA LEI 9.873/1999. ATO INEQUÍVOCO DE APURAÇÃO DO FATO. DISCUSSÃO. DIREITO LÍQUIDO E CERTO. DEMONSTRAÇÃO. INOCORRÊNCIA. SUBSISTÊNCIA DA DECISÃO AGRAVADA. AGRAVO A QUE SE NEGA PROVIMENTO. I - As razões do agravo regimental são inaptas para desconstituir os fundamentos da decisão agravada, que, por isso, se mantêm hígidos. II - Aplicando-se a regulamentação da Lei 9.873/1999 ao caso concreto, observa-se que a pretensão sancionatória do TCU, em relação aos atos praticados pelo impetrante, levando-se em consideração a ocorrência de 5 causas interruptivas da prescrição, não teria sido fulminada pelo decurso do tempo. III - A pretensão do recorrente, fundada na discussão sobre os fatos apontados como marcos interruptivos da prescrição da pretensão punitiva da Administração Pública, refoge aos estreitos limites do mandamus, ante a ausência de liquidez e certeza do direito pleiteado. IV - Agravo regimental a que se nega provimento. MS 36067 ED-AgR. Órgão julgador: Segunda Turma. Relator (a) : Min. RICARDO LEWANDOWSKI. Julgamento: 18/10/2019
Ementa: AGRAVO REGIMENTAL EM RECLAMAÇÃO. TRIBUNAL DE CONTAS DA UNIÃO. TOMADA DE CONTA ESPECIAL. PRESCRIÇÃO DA PRETENSÃO PUNITIVA. RECONHECIDA EM DECISÃO DO SUPREMO TRIBUNAL FEDERAL. PRESCRITIBILIDADE DO RESSARCIMENTO AO ERÁRIO FUNDADA EM DECISÃO DE TRIBUNAL DE CONTAS. AÇÃO DE IMPROBIDADE ADMINISTRATIVA COM PEDIDO DE RESSARCIMENTO JÁ EM CURSO. AGRAVO REGIMENTAL A QUE SE NEGA PROVIMENTO. I - O acórdão do TCU determinou a formação de processo administrativo para avaliarem, efetivamente, a eventual responsabilização do agravado para o ressarcimento do dano ao erário, contrariando, assim, autoridade desta Corte no MS 35.512/DF, uma vez que houve a concessão da segurança para declarar a ocorrência da prescrição da pretensão punitiva do TCU em relação às infrações imputadas a ele, destacando-se que a União poderia perseguir os valores referentes ao ressarcimento dos danos na esfera judicial. II  Agravo regimental a que se nega provimento. (Rcl 39497 AgR. Órgão julgador: Segunda Turma. Relator (a) : Min. RICARDO LEWANDOWSKI. Julgamento: 10/10/2020) 
Ementa: MANDADO DE SEGURANÇA. DIREITO ADMINISTRATIVO. TRIBUNAL DE CONTAS DA UNIÃO. SERVIDOR DA SECRETARIA DE SAÚDE DO ESTADO DO ACRE. FISCALIZAÇÃO OMISSA E DEFICIENTE NA EXECUÇÃO DE DOIS CONVÊNIOS FIRMADOS ENTRE A SECRETARIA ESTADUAL E O MINISTÉRIO DA SAÚDE. APLICAÇÃO DE MULTA. ARTS. 28, II, E 58, II, DA LEI 8.443/1992. ART. 268, II, DO REGIMENTO INTERNO DO TCU. PRESCRIÇÃO DA PRETENSÃO SANCIONATÓRIA. OCORRÊNCIA. APLICAÇÃO DA LEI 9.873/1999. PRECEDENTES DESTE STF. MEDIDA LIMINAR DEFERIDA E RATIFICADA NO EXAME DE MÉRITO. SEGURANÇA CONCEDIDA PARA AFASTAR A MULTA APLICADA. 1. A prescrição da pretensão punitiva do TCU é regulada pela Lei 9.873/1999, descabendo a aplicação do prazo decenal previsto na legislação civil (art. 205 do Código Civil) . Ao revés, incide o prazo quinquenal previsto na Lei 9.873/1999 (MS 32201, Rel. Min. Roberto Barroso, PRIMEIRA TURMA, DJe 7/8/2017; MS 35.512-AgR, Rel. Min. Ricardo Lewandowski, SEGUNDA TURMA, DJe 21/6/2019) . 2. In casu, na linha do parecer apresentado pelo Ministério Público Federal e da decisão liminar de minha lavra, é inequívoca a superação do prazo prescricional quinquenal. Os ilícitos apontados pela Corte de Contas ocorreram em julho de 2006, tendo o processo de auditoria sido instaurado em 9/10/2006. A ordem de citação do responsável para a audiência, por sua vez, ocorreu em 25/6/2007. Entretanto, a decisão condenatória recorrível foi exarada somente em 31/5/2016, data da prolação do Acórdão 3513/2016-TCU-Primeira Câmara. 3. Ex positis, CONCEDO A SEGURANÇA unicamente para afastar a sanção de multa aplicada ao impetrante, nos autos da Tomada de Contas Processo 023.288/2006-0, máxime da ocorrência de prescrição da pretensão punitiva do Tribunal de Contas da União. MS 35940. (Órgão julgador: Primeira Turma. Relator (a) : Min. LUIZ FUX. Julgamento: 16/06/2020) .
Essa orientação também foi seguida nas seguintes decisões monocráticas: MS 36.127-MC/DF e MS 35.940-MC/DF, Rel. Min. Luiz Fux; MS 35.294, MS 35.539/DF e MS 35.971-TP/DF, Rel. Min. Marco Aurélio; MS 34.256 MC/DF, MS 36.054-MC e MS 36.067-MC/DF, Rel. Min. Ricardo Lewandowski.
O Supremo Tribunal Federal tem se pronunciado no sentido de reconhecer não só a aplicação da prescrição quinquenal com fulcro na interpretação da Lei 9.873/1999, mas também a incidência dos marcos interruptivos do prazo prescricional consignados na referida lei, tantas vezes quanto presentes os suportes fáticos (MS 32201, Relator: Min. Roberto Barroso) . 
Entendimento que também foi adotado nas seguintes decisões monocráticas: MS 36.054, MS 34.256-MC, MS 35.512 e MS 36.067-MC, todos de relatoria do Min. Ricardo Lewandowski; MS 35.294, MS 35.539 e MS 35.971-TP, todos de relatoria do Min. Marco Aurélio; MS 32.201, Rel. Min. Roberto Barroso, e MS 36.127-MC e MS 35.940-MC, Min. Luiz Fux.
Em relação ao termo inicial da contagem do prazo prescricional, o "caput" do art. 1º da Lei 9.873/1999 oferece solução que não destoa do modelo adotado pelo TCU no incidente de uniformização de jurisprudência, em que se examinou a prescrição da pretensão punitiva, nos termos do Acórdão 1441/2016-TCU-Plenário (Rel. Min. Benjamin Zymler) , com a adição da particularidade de explicitar o caso de infrações permanentes ou continuadas:
	a) Regra geral: "data da prática do ato" (o que equivale a "ocorrência da irregularidade sancionada") ;
	b) Regra especial: "no caso de infração permanente ou continuada, do dia em que tiver cessado".
	A Lei 9.873/1999, no art. 2º, estabelece as causas interruptivas da prescrição punitiva, consoante abaixo transcrito, já na redação conferida pela Lei 11.941/2009:
Art. 2º Interrompe-se a prescrição da ação punitiva:
I - pela notificação ou citação do indiciado ou acusado, inclusive por meio de edital;
II - por qualquer ato inequívoco, que importe apuração do fato;
III - pela decisão condenatória recorrível.
IV - por qualquer ato inequívoco que importe em manifestação expressa de tentativa de solução conciliatória no âmbito interno da administração pública federal.
O quadro a seguir indica alguns eventos processuais, ocorridos no curso de uma TCE (fase interna e externa) - instaurada em razão de irregularidades na aplicação de recursos da União transferidos a entes subnacionais - que poderiam ser enquadrados nas causas de interrupção da prescrição acima apontadas, sem prejuízo, é claro, de outras ocorrências fáticas elegíveis como marco interruptivo, a depender da forma de proceder de cada entidade ou órgão tomador de contas.
Quadro 2
	I - pela notificação ou citação do indiciado ou acusado, inclusive por meio de edital;
	 (i) notificação no âmbito do procedimento administrativo de ressarcimento previamente à instauração da TCE;
 (ii) notificação efetuada pelo órgão tomador de contas acerca da instauração da TCE;
 (iii) ato que ordenar a citação efetuada pelo TCU.
*Data da ciência da notificação ou citação pelos responsáveis ou de publicação do edital no DOU.

	II - por qualquer ato inequívoco, que importe apuração do fato;
* procedimento que evidencie a apuração dos fatos irregulares, com o objetivo quantificar o dano e identificar possíveis responsáveis.
	 (i) relatório de sindicância ou PAD;
 (ii) relatório de apuração de irregularidades referente ao processo administrativo prévio à instauração da TCE;
 (iii) relatórios de fiscalização, pareceres, despachos, informações e memorandos relacionados à apuração dos fatos irregulares;
 (iv) relatório do tomador de contas;
 (v) relatório do controle interno; 
 (vi) termo de instauração ou designação de instauração da TCE;
 (vii) autuação da TCE no TCU; entre outras causas.
*Há quem inclua nesse grupo diligências que comprovam providências do responsável sobre as irregularidades investigadas.

	III - pela decisão condenatória recorrível.
	 (i) Verifica-se apenas no âmbito do TCU com a data da prolação do acórdão condenatório recorrível.

	IV - por qualquer ato inequívoco que importe em manifestação expressa de tentativa de solução conciliatória no âmbito interno da administração pública federal.
	 (i) pedido de parcelamento;
 (ii) pagamento parcial do débito;
 (iii) qualquer manifestação do responsável que demonstre claramente a sua intenção de recolher o débito.

Bem se vê, portanto, que haveria uma multiplicidade de causas de interrupção da prescrição, conforme se depreende do art. 2º da Lei 9.873/1999. Tal exegese encontra respaldo em precedentes do STF, a exemplo do que se decidiu no julgamento do MS 36067 (Rel. Min. Ricardo Lewandowski) , com destaque para trecho do voto em que o Relator reconhece cinco causas de interrupção da prescrição, in verbis:
 (...) Assim, faz-se necessário levar em consideração que, apesar de os fatos objeto da apuração conduzida pela Corte de Contas remontarem aos anos de 1999 e 2000, período no qual o impetrante era Secretário de Saúde municipal, o Tribunal de Contas da União deu prosseguimento à tomada de contas especial por ter constatado a ocorrência de 5 causas interruptivas da prescrição, a saber: a) relatório de auditoria em conjunto realizada pelo Denasus e pela Secretaria Federal de Controle, lavrado em 06/07/2001, sendo este, certamente, um ato inequívoco que importou a apuração do fato (art. 2º, II, da Lei n. 9.873/1999) ; b) instauração de Tomada de Contas Especial pelo FNS, ocorrida em 05/10/2005, sendo este também, certamente, um ato inequívoco que importou a apuração do fato (art. 2º, II, da Lei n. 9.873/1999) ; c) a autuação da presente Tomada de Contas Especial no âmbito do Tribunal de Contas da União, ocorrida em 12/08/2008, sendo este também, certamente, um ato inequívoco que importou a apuração do fato (art. 2º, II, da Lei n. 9.873/1999) ; d) o ato que ordenou a citação do responsável, ora impetrante, ocorrida em 12/07/2010 (art. 2º, I, da Lei n. 9.873/1999) ; e e) o exercício do poder punitivo ocorrido em 20/06/2012, data da prolação do Acórdão 1563/2012-TCU-Plenário (art. 2º, III, da Lei n. 9.873/1999) .
No caso concreto, portanto, tendo como parâmetro a tese firmada pelo STF, no RE 636.886, no sentido de que ambas pretensões do TCU (sancionatória e ressarcitória) sujeitam-se ao prazo prescricional de 5 anos previsto na Lei 9.873/1999, considerando, ainda, o sistema prescricional delineado na citada lei, inclusive as causas de suspensão e de interrupção da prescrição, têm-se os seguintes eventos processuais:
a)	"Datas da prática do ato" (termo inicial para contagem dos prazos prescricionais) : data do último pagamento irregular em 27/9/2011 (peça 4, p. 75) ;
b) notificação da defendente por intermédio do Ofício Denasus/MS/SEAUD/PI 136/2012, de 7/5/2012, que encaminhou Relatório Preliminar de Auditoria, peça 15, p. 1, recebido em 11/5/2012, peça 16, p. 1;
c)	Relatório de Auditoria do Denasus 12166, de 6/7/2012 (peça 4) , que relatou irregularidades nos pagamentos de bens fornecidos à secretaria municipal de saúde de Inhuma;
d) 	Relatório de Auditoria do Denasus 12166 com análise de justificativas, de 21/5/2019 (peça 5, p. 1-6) ;
e) notificação de cobrança administrativa enviada à defendente por meio do Ofício COAUD/CGAUD/DENASUS/MS 20/2019, de 7/6/2019, peça 15, p. 3-4, recebido em 18/6/2019, peça 16, p. 2.
f) 	Despacho  COAUD/CGAUD/DENAUS/MS, de 7/8/2019 (peça 1, p. 3-4) , sugerindo a instauração de TCE;
g) 	Despacho  DITCE/FNS/CCONT/CGEOFC/FNS/SE/MS, que decidiu pela instauração da TCE, de 22/10/2019 (peça 1, p. 1) ;
h)	Relatório de TCE nº 321/2019, de 22/11/2019 (peça 28) ;
i)	Data de autuação da tomada de contas especial pela SecexTCE: 18/8/2020;
j)	Despacho do titular da SecexTCE autorizando a realização das citações propostas: 17/3/2022 (peça 74) .
Analisando-se a sequência de eventos processuais enumerados no item anterior, os quais teriam o condão de interromper a prescrição da ação punitiva desta Corte no entender do STF, observase que teria transcorrido o prazo prescricional de 5 (cinco) anos entre os eventos processuais de julho/2012 e maio/2019, assim como teria ocorrido a prescrição intercorrente a que se refere o art. 1º, § 1º, da Lei 9873/99 (prazo de 3 anos) . Portanto, levando-se em consideração o entendimento do STF, teria ocorrido a prescrição da pretensão sancionatória e ressarcitória a cargo do TCU.
Em relação à prescrição do dano ao erário, ressalte-se que o caso concreto tratado no RE 636.886 (tema 899 da repercussão geral) diz respeito à fase de execução judicial de deliberação do Tribunal de Contas, tanto assim que, para deslindá-lo, foi necessária a aplicação da Lei 6.830/1980, a Lei de Execuções Fiscais, diploma legal evidentemente inaplicável à fase que antecede a formação do título executivo extrajudicial, caracterizada pela atuação do órgão de controle externo até a prolação do acórdão.
Considerando que o TCU ainda não se pronunciou sobre os efeitos do julgamento de mérito da referida decisão do STF em relação às pretensões de ressarcimento ao erário veiculadas por meio dos processos de tomada de contas especiais, por cautela, deve-se adotar a orientação da Corte de Contas, na pendência de julgamento do RE 636.886, mesmo reconhecida sua repercussão geral, no sentido de que a matéria ali tratada alcançaria tão somente a fase judicial de cobrança do título extrajudicial, não atingindo os processos de controle externo, mantendo-se  a interpretação adotada pela Corte Suprema, em 2008, no Mandado de Segurança - MS 26.210, oportunidade em que foi fixada tese da imprescritibilidade das ações de ressarcimento ao erário:
A suspensão pelo STF das demandas nas quais esteja em questão a prescritibilidade da pretensão de ressarcimento ao erário com base em decisão de tribunal de contas (RE 636.886/STF) alcança tão somente a fase judicial de cobrança do título extrajudicial, não atingindo os processos de controle externo em trâmite. Até julgamento definitivo em contrário pelo STF, permanece o entendimento do TCU acerca da imprescritibilidade das pretensões de ressarcimento decorrentes de tomadas de contas especiais. (Acórdão 1267/2019-TCU-Plenário, Relator: Min. AROLDO CEDRAZ) 
A suspensão pelo STF das demandas nas quais esteja em questão a prescritibilidade da pretensão de ressarcimento ao erário com base em decisão de tribunal de contas (RE 636.886/STF) alcança tão somente a fase judicial de cobrança do título extrajudicial, não atingindo os processos de controle externo em trâmite. Até julgamento definitivo em contrário pelo STF, permanecem imprescritíveis as pretensões de ressarcimento decorrentes de tomadas de contas especiais. (Acórdão 7930/2018-TCU-Segunda Câmara, Relatora: Min. ANA ARRAES) .
	Por outro lado, especificamente no que tange à prescrição da pretensão punitiva, verifica-se que o Acórdão 1441/2016-TCU-Plenário, Relator Ministro Benjamin Zymler, que uniformizou a jurisprudência acerca dessa questão, subordinou tal prescrição ao prazo prescricional geral indicado no art. 205, do Código Civil, que é de dez anos, contado da data de ocorrência da irregularidade sancionada, nos termos do art. 189, do Código Civil, sendo este prazo interrompido pelo ato que ordenar a citação, a audiência ou a oitiva do responsável.
	No caso em exame, ocorreu a prescrição da pretensão punitiva, uma vez que a irregularidade sancionada ocorreu até 27/9/2011 e o ato de ordenação da citação ocorreu em 17/3/2022.
	Portanto, configurou-se a prescrição apenas quanto à competência sancionatória deste Tribunal, não se aplicando em relação ao ressarcimento dos danos ao erário.
Em relação às alegações de que a totalidade dos bens foi recebida, comprovada com notas fiscais atestadas, e que só houve falhas formais do almoxarifado, sem atuação de má-fé, sem desvio de recursos ou locupletamento da defendente (v. itens 24.2 e 24.3) , anote-se que as operações impugnadas foram aquelas em que inexistia, nas notas fiscais, informações de que os produtos aos quais se referiam tinham sido recebidos no almoxarifado ou de que as mercadorias haviam passado em posto fiscal da fazenda estadual, sendo que, em alguns casos, quem realizou o atesto foi o tesoureiro da prefeitura (cf. item 19.1.1.2, instrução de citação, peça 72, p. 5) . Não foi encontrado controle de entrada e de saída de medicamentos do almoxarifado, nem informações nas notas fiscais quanto à transportadora e o veículo utilizado para o transporte das mercadorias em comento, nem registros quanto à quantidade de volumes e peso das mercadorias (cf. itens 19.1.1.4, instrução de citação, peça 72, p. 6) . Diante desse quadro, à míngua de novas evidências que dessem suporte às alegações apresentadas, rejeitam-se as respectivas alegações de defesa por não serem bastantes para elidir as irregularidades apontadas por falta de suporte probatório.
No que diz respeito à alegação de cerceamento de defesa (item 24.4) , a defendente não apresentou comprovação de nenhuma iniciativa no sentido de obtenção das evidências às quais se referiu, razão pela qual rejeitam-se as alegações de defesa respectivas.
Pelo exposto, não foi afastada a responsabilidade da defendente, que não decorre de seu locupletamento ou enriquecimento ilícito, mas de sua responsabilidade pelo prejuízo ao erário presumido por falta de evidências da boa e regular aplicação dos recursos públicos, independentemente de dolo, mas decorrente de responsabilidade civil por atuação culposa danosa ao erário. As medidas de controle alegadas pela defendente não foram bastantes para prevenir as irregularidades apontadas e não há evidências de sua atuação de boa-fé no caso em comento. 
Nesses termos, reconhece-se a ocorrência da prescrição da pretensão punitiva, mas não da prescrição ressarcitória e rejeita-se o pedido de exclusão da responsabilidade da defendente. 
Da análise procedida acima, verifica-se que os argumentos de defesa não foram suficientes para elidir a irregularidade pela qual está sendo responsabilizada, de forma que devem ser parcialmente acolhidos no que diz respeito ao reconhecimento da prescrição da pretensão punitiva.
Não há elementos para que se possa efetivamente aferir e reconhecer a ocorrência de boa-fé na conduta de Luciana Custódio Ferreira, podendo este Tribunal, desde logo, proferir o julgamento de mérito pela irregularidade das contas, conforme os termos dos §§ 2º e 6º do art. 202 do Regimento Interno do TCU, condenando-se a responsável ao débito apurado.
Prescrição da Pretensão Punitiva
	Vale ressaltar que a pretensão punitiva do TCU, conforme Acórdão 1441/2016-TCU-Plenário, Relator Benjamin Zymler, que uniformizou a jurisprudência acerca dessa questão, subordina-se ao prazo geral de prescrição indicado no art. 205 do Código Civil, que é de dez anos, contado da data de ocorrência da irregularidade sancionada, nos termos do art. 189 do Código Civil, sendo este prazo interrompido pelo ato que ordenar a citação, a audiência ou a oitiva da responsável.
No caso em exame, ocorreu a prescrição, uma vez que a irregularidade sancionada ocorreu até 27/9/2011, e o ato de ordenação da citação ocorreu em 17/3/2022.
CONCLUSÃO
	Em face da análise promovida na seção "Exame Técnico", propõe-se acolher parcialmente as alegações de defesa de Luciana Custódio Ferreira, mas enfatizando que não foram suficientes para sanar as irregularidades a ela atribuídas e nem afastar o débito apurado. Ademais, inexistem nos autos elementos que demonstrem a boa-fé da responsável ou a ocorrência de outras excludentes de culpabilidade.
Verifica-se também que houve a prescrição da pretensão punitiva, conforme análise já realizada.
	Tendo em vista que não constam dos autos elementos que permitam reconhecer a boa-fé do responsável, sugere-se que as suas contas sejam julgadas irregulares, nos termos do art. 202, § 6º, do Regimento Interno do TCU, com a imputação do débito atualizado monetariamente e acrescido de juros de mora, nos termos do art. 202, § 1º do Regimento Interno do TCU, descontado o valor eventualmente recolhido.
Por fim, como não houve elementos que pudessem modificar o entendimento acerca das irregularidades em apuração, mantém-se a matriz de responsabilização presente na peça 71.
PROPOSTA DE ENCAMINHAMENTO
Diante do exposto, submetemos os autos à consideração superior, propondo, ao Tribunal:
acolher parcialmente as alegações de defesa apresentadas pela responsável Luciana Custódio Ferreira (CPF: XXX.936.603-XX) ;
excluir, da relação processual, Evaldo Rodrigues de Holanda e o município de Inhuma/PI;
		julgar irregulares, nos termos dos arts. 1º, inciso I, 16, inciso III, alíneas "b" e "c", da Lei 8.443/1992, c/c os arts. 19 e 23, inciso III, da mesma Lei, as contas da responsável Luciana Custódio Ferreira (CPF: XXX.936.603-XX) , condenando-a ao pagamento das importâncias a seguir especificadas, atualizadas monetariamente e acrescidas dos juros de mora, calculadas a partir das datas discriminadas até a data da efetiva quitação do débito, fixando-lhe o prazo de quinze dias, para que comprove, perante o Tribunal, o recolhimento das referidas quantias aos cofres do Fundo Nacional de Saúde - MS, nos termos do art. 23, inciso III, alínea "a", da citada lei, c/c o art. 214, inciso III, alínea "a", do Regimento Interno do TCU.
		Débitos relacionados à responsável Luciana Custódio Ferreira (CPF: XXX.936.603-XX) :
	Data de ocorrência
	Valor histórico (R$) 

	3/12/2010
	7.018,00

	3/12/2010
	7.982,00

	21/12/2010
	6.000,00

	12/1/2011
	7.000,00

	21/1/2011
	12.200,00

	8/2/2011
	7.500,00

	21/2/2011
	25.322,31

	21/2/2011
	9.693,99

	21/2/2011
	6.460,44

	16/3/2011
	6.600,00

	16/3/2011
	3.400,00

	12/7/2011
	3.499,00

	25/7/2011
	6.682,00

	26/7/2011
	592,50

	9/9/2011
	6.600,00

	22/9/2011
	2.112,00

	22/9/2011
	343,00

	27/9/2011
	6.500,00

Valor atualizado do débito (com juros) , em 6/9/2022: R$ 263.241,36.
	autorizar, desde logo, a cobrança judicial das dívidas, caso não atendida a notificação, na forma do disposto no art. 28, inciso II, da Lei 8.443/1992;
autorizar também, desde logo, se requerido, com fundamento no art. 26, da Lei 8.443, de 1992, c/c o art. 217, §1º, do Regimento Interno do TCU, o parcelamento das dívidas em até 36 parcelas, incidindo, sobre cada parcela, corrigida monetariamente, os correspondentes acréscimos legais, fixando-lhe o prazo de quinze dias, a contar do recebimento da notificação, para comprovar, perante o Tribunal, o recolhimento da primeira parcela, e de trinta dias, a contar da parcela anterior, para comprovar o recolhimento das demais parcelas, devendo incidir, sobre cada valor mensal, atualizado monetariamente, os juros de mora devidos, na forma prevista na legislação em vigor, alertando a responsável de que a falta de comprovação do recolhimento de qualquer parcela importará o vencimento antecipado do saldo devedor, nos termos do § 2º do art. 217 do Regimento Interno deste Tribunal;
enviar cópia do Acórdão a ser prolatado à Procuradoria da República no Estado do Piauí, nos termos do § 3º do art. 16 da Lei 8.443/1992, c/c o § 7º do art. 209 do Regimento Interno do TCU, para adoção das medidas cabíveis;
enviar cópia do Acórdão que vier a ser proferido ao Fundo Nacional de Saúde/MS e à responsável, para ciência;
informar à Procuradoria da República no Estado do Piauí, ao Fundo Nacional de Saúde/MS e à responsável que a presente deliberação, acompanhada do Relatório e do Voto que a fundamenta, está disponível para a consulta no endereço www.tcu.gov.br/acordaos, além de esclarecer que, caso requerido, o TCU poderá fornecer, sem custos, as correspondentes cópias, de forma impressa; e
informar à Procuradoria da República no Estado do Piauí que, nos termos do parágrafo único do art. 62 da Resolução TCU 259/2014, os procuradores e membros do Ministério Público credenciados nesta Corte podem acessar os presentes autos de forma eletrônica e automática, ressalvados apenas os casos de eventuais peças classificadas como sigilosas, as quais requerem solicitação formal."
*** PARECER DO MP/TCU ***
	"Em face dos elementos constantes dos autos, este representante do Ministério Público junto ao Tribunal de Contas da União diverge do encaminhamento oferecido pela unidade técnica, em pareceres convergentes (peças 86 a 88) , pois entende que ocorreu a prescrição quinquenal das pretensões punitiva e de ressarcimento desse Tribunal de Contas, na forma prescrita na Resolução-TCU 344, de 11 de outubro de 2022.
2.	A princípio, antes de adentrar na análise da prescrição, cumpre registrar pontual e dissonante posicionamento quanto ao decidido no âmbito da supramencionada resolução. A divergência se restringe à consideração de mais de uma causa interruptiva de mesma natureza (§ 1º do artigo 5º do referido normativo) , o que não vislumbramos adequado, sob pena de permitir, no limite, infindáveis extensões do prazo prescricional, o que não se coaduna com o princípio da razoabilidade. Todavia, inobstante o particular entendimento deste representante do Parquet, no que concerne à repetibilidade dos marcos interruptivos da prescrição, empregamos em nossa análise o que restou positivado na Resolução TCU 344/2022.
3.	Conforme previsto no artigo 4º, inciso IV, da Resolução-TCU 344/2022, o início do prazo prescricional se deu em 27/4/2012, quando se findou a elaboração do relatório de auditoria do Denasus (peça 4, p. 3) .
4.	No subitem 25.1.10 da instrução à peça 86, a unidade técnica enumerou os eventos processuais que podem ser considerados como causas interruptivas da prescrição. Conforme analisado pelo auditor instrutor no subitem 25.1.11 da instrução, observa-se que teria transcorrido prazo superior a cinco anos entre os eventos processuais de julho/2012, mencionado na alínea "c" do subitem 25.1.10 [Relatório de Auditoria do Denasus 12166, de 6/7/2012 (peça 4) , que relatou irregularidades nos pagamentos dos bens fornecidos à secretaria municipal de saúde de Inhuma], e maio/2019, mencionado na alínea "d" do referido subitem [Relatório de Auditoria do Denasus 12166 com análise de justificativas, de 21/5/2019 (peça 5, p. 1-6) ].
5.	Ante o exposto, este membro do Ministério Público opina no sentido de arquivar o presente processo, nos termos do art. 11 da Resolução TCU 344/2022."
	É o Relatório.

Fellipe Roney de Carvalho Alencar (OAB-PI 8.824), representando R. O. Carvalho do Nascimento; João Lucio Cruz Soares (OAB-PI 9.211), representando Médica Hospitalar Comércio e Representações Ltda - Epp; José Maria de Araujo Costa (OAB-PI 6.761), representando Luciana Custódio Ferreira.

Procurador Rodrigo Medeiros de Lima.

TOMADA DE CONTAS ESPECIAL. FUNDO NACIONAL DE SAÚDE. NÃO COMPROVAÇÃO DA REGULAR APLICAÇÃO DOS RECURSOS REPASSADOS PELA UNIÃO. CITAÇÃO. RECONHECIMENTO DA PRESCRIÇÃO CONFORME ART. 2º DA RESOLUÇÃO TCU 344/2022. COMUNICAÇÕES. ARQUIVAMENTO.

TOMADA DE CONTAS ESPECIAL (TCE)

Unidade de Auditoria Especializada em Tomada de Contas Especial (AudTCE).

Cuidam estes autos de tomada de contas especial instaurada pelo Fundo Nacional de Saúde, em desfavor do município de Inhuma/PI (CNPJ: 06.553.739/0001-07) , de Evaldo Rodrigues de Holanda (CPF: 097.108.173-53) e de Luciana Custódio Ferreira (CPF: 323.936.603-72) , em razão da não comprovação da boa e regular aplicação dos recursos recebidos pelo Fundo de Saúde do município.
2. 	Os recursos repassados pelo Fundo Nacional de Saúde ao município de Inhuma/PI, no período de 1º/1/2009 a 30/9/2011, na modalidade fundo a fundo, foram auditados pelo Departamento Nacional de Auditoria do SUS (Denasus) , conforme consta no relatório (peça 4) .
3. 	O fundamento para a instauração da Tomada de Contas Especial, conforme consignado na matriz de responsabilização elaborada pelo tomador de contas, decorre da constatação das seguintes irregularidades: a não comprovação da boa e regular aplicação dos recursos federais repassados, em face da não apresentação de documentos comprobatórios das despesas realizadas com recursos financeiros repassados, e desvio de objeto na aplicação de recursos oriundos do Fundo Nacional de Saúde (despesas vinculadas à Média e Alta Complexidade Ambulatorial e Hospitalar pagas com recursos da Atenção Básica) .
4.	A TCE foi encaminhada ao Tribunal em 17/8/2020, após emissão do certificado de auditoria interna com opinião pela irregularidade nas contas e pronunciamento do Ministério supervisor (peças 32 e 33) .
5.	No âmbito do TCU, inicialmente realizou-se diligência ao Dnasus e às empresas fornecedoras dos medicamentos. Após análise da documentação, concluiu-se pela exclusão das responsabilidades do Sr. Evaldo Rodrigues de Holanda e do município de Inhuma/PI, e promoveu-se a citação da Sra. Luciana Custódio Ferreira, secretária municipal de saúde à época.
6.	Em análise de mérito, a AudTCE propôs acatar parcialmente as alegações de defesa da Sra. Luciana Custódio Ferreira, porém enfatizou que não foram suficientes para sanar as irregularidades a ela atribuídas e nem afastar o débito apurado, de forma que suas contas deveriam ser julgadas irregulares, nos termos dos arts. 1º, inciso I, 16, inciso III, alíneas "b" e "c", da Lei 8.443/1992.
7.	Por outro lado, a AudTCE afastou a multa, uma vez verificada a prescrição da pretensão punitiva, realizada conforme Acórdão 1441/2016-TCU-Plenário, Relator Benjamin Zymler. No caso, a irregularidade sancionada ocorreu até 27/9/2011, e o ato de ordenação da citação ocorreu em 17/3/2022, ou seja, havia transcorrido mais de dez anos entre o fato e a citação da responsável.
8.	Por seu turno, o Ministério Público junto ao TCU, representado pelo Procurador Rodrigo Medeiros de Lima, divergiu da proposta da unidade técnica, conforme o Parecer à peça 89. Por entender que restou caracterizada a prescrição da pretensão ressarcitória e punitiva do TCU, propôs o "arquivar o presente processo, nos termos do art. 11 da Resolução 344/2022".
9.	Passo a deliberar, aquiescendo à proposta do Parquet especializado.
10.	Cabe destacar que, em 11/10/2022, entrou em vigência a Resolução-TCU 344/2022, que regulamentou a prescrição para o exercício das pretensões punitiva e de ressarcimento do Tribunal.
11.	Compulsando os autos, constata-se que o Denasus elaborou o Relatório de Auditoria 12.166 (peça 4) , em 6/7/2012, e emitiu o Parecer Técnico 2516 somente em 21/5/2019 (peça 5, págs. 2-6) . Observo que, neste interim, encontra-se apenas o documento: Parecer Administrativo/COADE/CGAUD/Denasus/037, de 19/8/2013, que solicitava a análise das justificativas encaminhadas pelos responsáveis (peça 5, pág. 1) .
12.	Assim, ainda na fase interna da TCE, verifica-se a incidência da prescrição quinquenal entre 19/8/2013 e 21/5/2019, prevista no art. 1º da Lei 9.873/1999 c/c os arts. 1º e 5º da Resolução-TCU 344/2022. Desta forma, deve ser promovido o arquivamento desta TCE, em atenção ao disposto no artigo 11 da referida Resolução.
13.	Ante o exposto, voto por que o Tribunal adote a minuta de acórdão que ora submeto à apreciação deste Colegiado.
TCU, Sala das Sessões, em 4 de abril de 2023.
ANTONIO ANASTASIA 
Relator